【裁判字號】    98,台上,1124
【裁判日期】    980625
【裁判案由】    請求損害賠償
【裁判全文】
最高法院民事判決            九十八年度台上字第一一二四號
上  訴  人  甲 ○ ○
訴訟代理人  連 銀 山律師
上  訴  人  乙 ○ ○
            丙○○○
共      同
訴訟代理人  顏 文 正律師
上列當事人間請求損害賠償事件，兩造對於中華民國九十七年十
二月十七日台灣高等法院第二審更審判決（九十五年度重上更(一)
字第一九○號），各自提起上訴，本院判決如下：
    主  文
原判決關於駁回上訴人乙○○、丙○○○就命其連帶給付上訴人
甲○○新台幣一千一百四十八萬一千五百五十元本息之上訴及該
訴訟費用部分廢棄，發回台灣高等法院。
上訴人乙○○、丙○○○其他上訴駁回。
上訴人甲○○之上訴駁回。
第三審訴訟費用，關於駁回上訴人乙○○、丙○○○其他上訴部
分，由上訴人乙○○、丙○○○負擔，關於駁回上訴人甲○○上
訴部分，由上訴人甲○○負擔。
    理  由
本件上訴人甲○○主張：伊與對造上訴人乙○○與丙○○○（以
下二人合稱乙○○等二人）均係訴外人贊盛建設股份有限公司（
下稱贊盛公司）之股東，伊之股權占百分之三二‧五，其中百分
之十五以伊之名義登記，另百分之七‧五信託登記於乙○○股權
百分之十五之內，餘百分之十信託登記於丙○○○股權百分之十
五之內。因乙○○等二人係贊盛公司業務之實際執行人，伊乃委
任其二人處理伊對贊盛公司之投資及分配股東利益等事務。詎乙
○○等二人竟違背委任職務，連續共同不法侵占伊應分配之股東
利益新台幣（下同）一千一百四十八萬一千五百五十元、合建分
屋款二千四百十九萬七千六百四十四元，及詐騙伊溢繳出資款二
百六十萬元，另遲延三年五個月又十日給付伊應分得之股利二千
一百零一萬八千四百五十元，致伊受有利息損失三百六十一萬九
千八百四十三元，侵占伊應分得之不動產所有權應有部分及溢收
不動產稅費等情。爰依委任及侵權行為、不當得利之法律關係，
求為命(一)、乙○○等二人連帶給付伊四千一百八十九萬九千零三
十七元並加計法定遲延利息。(二)、乙○○將坐落台北市○○區○
○段（下稱學府段）一小段一三五之一地號、一三五之二地號及
一四九之一地號（下稱一三五之一等三地號）土地所有權應有部
分各一千分之三二五（下稱一三五之一等三地號土地應有部分）
移轉登記與伊。(三)、乙○○將坐落學府段一小段一三五地號土地
所有權應有部分一萬分之六六及其上門牌台北市○○○路○段六
八號十二樓房屋（二八二二建號）所有權應有部分百分之三十移
轉登記（下稱和平東路房地應有部分）與伊。(四)、丙○○○給付
伊溢收稅費二十七萬九千二百十六元並加計法定遲延利息之判決
。嗣於原審此次更審，因和平東路房地應有部分，業經法院拍賣
，由他人取得所有權，此部分乙○○已給付不能，爰依情事變更
原則，變更此部分訴之聲明，求為命乙○○給付七百三十七萬九
千七百九十一元並加計法定遲延利息之判決（未繫屬於本院者，
不予贅述）。
上訴人乙○○等二人則以：伊未受對造上訴人甲○○委任代為處
理投資事務，亦非贊盛公司之單獨業務執行人，甲○○僅係借伊
名義登記股份而已。且伊係代贊盛公司收受甲○○交付之支票，
並未私自取得款項，而贊盛公司預估發放之一億八千萬元，實係
包含股本及出資建築款之返還，並非盈餘分配。又伊代甲○○墊
支稅費、借款與贊盛公司，及給付甲○○之金額已超過其主張之
數額，伊亦得主張扣抵。另合建分屋款部分，甲○○已領取七千
九百零六萬四千四百八十九元，超過其所得請求之範圍，且此部
分金額應屬重複計算。就出資款部分，甲○○並未證明其簽發之
支票係由伊提示領取。且贊盛公司之土地係由伊提供，甲○○購
買百分之七‧五，應繳之款項為四百九十萬四千八百八十二元，
並無溢繳情事。至台北市○○街五號房地，伊係無償分得，此為
甲○○所明知且從未異議。又所謂溢收雜項稅費部分，乃贊盛公
司依預估表向甲○○收取，甲○○所繳款項亦進入贊盛公司帳戶
，並無溢收情事云云，資為抗辯。
原審將第一審所為甲○○敗訴之判決（即甲○○請求溢繳出資款
、股利利息損失及和平東路房地應有部分），其中關於和平東路
房地應有部分，准予變更，判命乙○○給付甲○○七百三十七萬
九千七百九十一元及自民國九十六年十二月六日起至清償日止按
法定利率計算利息，其餘部分予以維持，駁回甲○○之上訴；將
第一審所為乙○○等二人敗訴之判決（即甲○○請求應分配之股
東利益、合建分屋款、一三五之一等三地號土地應有部分及溢收
稅費部分），其中關於甲○○請求合建分屋款及溢收稅費部分廢
棄，改判駁回甲○○此二部分在第一審之訴，其餘部分予以維持
，駁回乙○○等二人其餘上訴，無非以：贊盛公司設立登記資本
額為二千五百萬元，實際上各股東並未出資，登記股權兩造每人
均為百分之十五，甲○○所有股權實際上為百分之三二‧五，其
中百分之七‧五使用乙○○名義登記，百分之十使用丙○○○名
義登記。該公司登記負責人為楊陸，乙○○為總經理；該公司向
各股東募集資金，現金部分按照實際股權比率分擔。贊盛公司與
二十七位地主合建房屋，二十七位地主包含贊盛公司之股東，惟
不包含楊陸，因其沒有土地。八十七年十一月十八日乙○○等二
人交付甲○○由贊盛公司所簽支票面額共計二千六百萬元，由甲
○○親自至贊盛公司具領。乙○○等二人於九十一年三月十日將
台北市○○○路○段六十八號四樓之四、十二樓之二房屋移轉登
記予甲○○，抵付現金二千一百零五萬六千九百七十四元、一千
八百零五萬六千二百元。乙○○等二人於九十三年三月十一日給
付現金八百四十三萬八千一百七十元予甲○○。甲○○曾經給付
支票二張予贊盛公司，支票註明禁止背書轉讓，用以支付代書費
、稅費等共五十萬七千五百四十一元等情，為兩造所不爭執。甲
○○主張贊盛公司百分之三二‧五股權屬伊所有，但其中百分之
一七‧五信託登記在乙○○等二人名下，因該二人係贊盛公司實
際業務執行人，共同掌管公司財務，並邀伊加入投資，故伊將對
贊盛公司之投資及分配股利事務委任該二人處理等語，嗣後於原
前審雖曾主張為借名契約或隱名合夥，但已當庭更正係主張出資
信託登記在對造名下，不再主張隱名合夥，應認其仍係主張信託
關係。又乙○○等二人在第一審已承認該股份係信託登記在伊二
人名下，另觀該二人在第一審九十一年度自字第六一○號侵占等
案件中亦供認係信託登記在其二人名下。乙○○等二人嗣後改稱
借名登記，否認有自認之事實，惟未提出具體事證證明係出於錯
誤，依法不得撤銷其自認，應認兩造間就贊盛公司百分之一七‧
五股權登記係屬信託。次查，信託契約係基於當事人之信賴而由
委託人授與受託人超過經濟目的之權利，當然含有委任關係存在
。乙○○等二人係實際負責贊盛公司業務之人，甲○○居住加拿
大，除信託登記股權以外，就登記在甲○○名下之百分之十五股
權有關之投資事務亦一併委任乙○○等二人處理，堪認兩造間具
有委任關係存在。況乙○○等二人於甲○○在九十一年三月間要
求結算時，已於同年月十日與甲○○進行會算，扣除業已給付之
二千六百萬元外，再以台北市○○○路○段六十八號四樓之四、
十二樓之二房屋折抵二千一百零五萬六千九百七十四元及一千八
百零五萬六千二百元，並扣除費用一千一百四十八萬一千五百五
十元後（此部分扣除為無理由詳見後述），已將餘款八百四十三
萬八千一百七十元於翌日付清，據此亦足認乙○○等二人已承認
受甲○○委任處理贊盛公司之投資事務，並將其因處理投資事務
所取得之金錢交付予甲○○，乙○○等二人辯稱無委任關係，應
不足採。甲○○主張伊對贊盛公司之出資有土地及現金。關於土
地部分：甲○○於八十三年四月十三日贊盛公司前股東徐國政、
邱政治、邱奕基三人將其共同擁有贊盛公司之股權百分之四十五
出讓予甲○○等人，甲○○占百分之二五，由甲○○一人出名與
徐國政等三人訂立不動產買賣契約書，贊盛公司之股東係以此不
動產買賣契約書上所載土地所有權之持分，做為贊盛公司之投資
，且其所占土地所有權持分比例，與其所占贊盛公司股權持分比
例相同，甲○○向徐國政等人購買贊盛公司百分之二五股權價金
一千五百四十一萬元包含在買賣上述不動產價金二千四百九十七
萬元範圍內，因為購買上述不動產時，甲○○只有出一千五百四
十一萬元。乙○○曾於七十七年間與蔡忠勝、徐國政、黃滄洲、
楊淑惠五人共同合資購買樂業街五號基地，乙○○占百分之十五
、黃滄洲占百分之二五、徐國政占百分之一三‧五、蔡忠勝占百
分之十三、楊淑惠占百分之三三‧五，以乙○○一人名義辦理登
記。八十年九月間乙○○因恐日後資金不濟，向甲○○表示願意
將其所有之樂業街五號基地投資權百分之十五之一半即百分之七
‧五及所有贊盛公司股權之一半即百分之七‧五讓與甲○○，甲
○○乃自八十年十月起至八十二年三月止，陸續交付投資款共十
三紙支票，合計總金額六百三十二萬一千五百元（其中購買樂業
街五號基地之權利為一百六十九萬六千二百元，贊盛公司百分之
七‧五股權為四百六十二萬五千三百元，二者合計六百三十二萬
一千五百元）。關於現金出資部分：乙○○等二人自八十三年六
月一日起至八十七年一月五日止向甲○○收取按百分之三二‧五
股權比例計算之贊盛公司現金出資款，經甲○○給付支票八紙，
除其中七十萬元係用以給付購屋款應予扣除外，合計共交付乙○
○等二人增資款三千零二十二萬五千元。以上合計甲○○總出資
額為五千一百九十五萬六千五百元。贊盛公司於八十七年九月及
十一月發放一億八千萬元，依股東蔡忠勝於第一審所為證言，尚
難認均屬股東盈餘分配或股東股利。另外參諸股東蔡忠勝於九十
二年十一月七日向財政部賦稅署所提出之說明，及甲○○於九十
二年七月二十二日向財政部賦稅署所提出之說明，其內容均表明
自贊盛公司所領回者係股本或股東投資款。贊盛公司係以一億八
千萬元為基準，按股權比例發款給股東蔡忠勝、陳春美二人，甲
○○為股東，自有權請領。甲○○已承認於八十七年十一月十八
日領取贊盛公司所開立面額一千三百萬元之支票二紙，並於九十
一年三月十日與乙○○等二人結算，乙○○等二人已按百分之三
二‧五股權比例計算應給付五千八百五十萬元。乙○○等二人辯
稱該五千八百五十萬元包含甲○○之現金出資款三千零二十二萬
五千元及地主合建分屋款二千四百十九萬七千六百四十四元，應
屬可採。此外，乙○○等二人並將贊盛公司所分得而未銷售之餘
屋八房五車位折算現金八千一百六十三萬九千六百七十四元，按
甲○○百分之三二‧五股權計算可分得二千六百五十三萬二千八
百九十四元一併計入，除扣除甲○○已領取之二千六百萬元外，
再以台北市○○○路○段六十八號四樓之四、十二樓之二房屋分
別抵付二千一百零五萬六千九百七十四元、一千八百零五萬六千
二百元，合計尚欠一千九百九十一萬九千七百二十元，此部分欠
款，經乙○○等二人以扣除費用、稅費等一千一百四十八萬一千
五百五十元後，已於九十一年三月十一日給付現金八百四十三萬
八千一百七十元，為甲○○所不爭，據此，乙○○等二人就贊盛
公司一億八千萬元部分，已按甲○○之股權比例百分之三二‧五
計算給付五千八百五十萬元。關於甲○○請求給付合建土地分屋
款二千四百十九萬七千六百四十四元有無理由部分：甲○○主張
贊盛公司之股東除現金出資外，另以學府段一小段一三五地號、
一三六地號、一四二地號、一四三地號（下稱一三五等四地號）
土地所有權應有部分與贊盛公司合建，故股東既可領取贊盛公司
盈餘分配款，並可以地主身分取得合建契約中地主應分得之合建
分屋款，乙○○等二人已於第一審自承伊可分得合建分屋款二千
四百十九萬七千六百四十四元，卻未給付云云。經查，贊盛公司
之股東以一三五等四地號之土地應有部分與公司合建，甲○○除
占有百分之二五股權外，並有百分之七‧五股權信託在乙○○之
名下，而此部分地主合建分得房屋及車位總值八千零七十四萬四
千八百三十二元，甲○○可分得二千四百十九萬七千六百四十四
元，有乙○○等二人所提出之甲○○合建土地應分得房屋價款明
細表可按。乙○○等二人在原審雖主張撤銷，並更正為一千八百
十四萬一千七百八十二元，但甲○○確有向乙○○購買樂業街五
號基地之權利百分之七‧五部分，乙○○等二人辯稱應將甲○○
有關信託登記在乙○○名下之百分之七‧五股權予以剔除，難認
為合法，甲○○可分得之土地合建分屋款為二千四百十九萬七千
六百四十四元應堪認定。惟乙○○等二人又辯稱：五千八百五十
萬元已包含有地主合建土地應分得之房屋價款二千四百十九萬七
千六百四十四元在內，甲○○請求再給付二千四百十九萬七千六
百四十四元屬重複計算等語。依據贊盛公司股東陳春美及蔡忠勝
之陳述，地主合建所分得之房屋為和平東路三段六十八之五號一
、二樓及十九號車位（登記在陳春美、甲○○名下），六十八號
之三之十樓及二十三號車位，六十八號之四之十樓及三十一號車
位（登記在甲○○名下），此三戶房屋及車位總價為八千零七十
四萬四千八百三十二元，股東蔡忠勝依百分之十五可分得一千二
百十一萬一千七百二十五元，陳春美依百分之二五可分得二千零
十八萬六千二百零八元，楊淑惠依百分之十五可分得一千二百十
一萬一千七百二十五元，甲○○依百分之三二‧五合計可分得二
千四百十九萬七千六百四十四元，除有前述乙○○等二人所提出
之合建土地應分房屋價款明細表外，並經股東陳春美證明，甲○
○對該明細表亦未加以爭執，並援引請求乙○○等二人給付二千
四百十九萬七千六百四十四元。甲○○對贊盛公司之現金出資款
三千零二十二萬五千元，應分配之土地合建分屋款為二千四百十
九萬七千六百四十四元，合計五千四百四十二萬二千六百四十四
元。贊盛公司一億八千萬元之分配款，依蔡忠勝、陳春英之證言
，係包含股東之現金出資款、私人土地與贊盛公司合建之分屋款
及地主與贊盛公司包工帶料委建房屋之售屋款。乙○○等二人辯
稱：一億八千萬元按甲○○股權百分之三二‧五比例計算之五千
八百五十萬元包含有股東現金出資及地主合建分屋款，應屬可採
。甲○○主張乙○○等二人應再給付伊土地合建分屋款二千四百
十九萬七千六百四十四元，顯屬重複，甲○○此部分請求不應准
許。至於甲○○雖主張乙○○等二人已自認贊盛公司之一億八千
萬元未包含土地合建分屋款云云。惟查乙○○等二人在九十二年
八月所提出之答辯狀固曾主張乙○○就地主合建分屋金額為六百
零五萬五千八百六十二元，加計一億八千萬元應分得款一千三百
五十萬元，合計贊盛公司尚欠乙○○一千四百四十九萬二千二百
七十九元等語。但乙○○等二人在同一答辯狀內，業已表明：贊
盛公司於八十七年十一月時並無自有資金一億八千萬元，該款僅
係預估，係股本與股利之合計，非單純股利，且甲○○所繳公司
之款項尚不足系爭建築案建造成本之應出資額，贊盛公司之建築
總成本為二億三千六百八十二萬五千六百三十三元，依甲○○所
占百分之三二‧五股權比例，實應負擔七千六百九十六萬八千三
百三十一元，扣除其已繳納之現金二千三百四十萬元及合建土地
分屋價二千四百十九萬七千六百四十四元，尚欠贊盛公司二千九
百三十七萬零六百八十七元，顯然不得向伊為請求等語。綜合其
全文之文義，僅足認乙○○等二人承認甲○○之地主合建屋款價
額為二千四百十九萬七千六百四十四元，而未明白自認贊盛公司
前開一億八千萬元中，應分配予甲○○之五千八百五十萬元未包
含合建土地分屋款二千四百十九萬七千六百四十四元在內，甲○
○此部分主張尚非可採。關於贊盛公司因合建所分得之餘屋八房
五車位折算現金為八千一百六十三萬九千六百七十四元如何分配
部分：贊盛公司與地主合建大樓，贊盛公司分得地上二十七戶及
地下停車位十七個，並自八十四年開始預售，至八十七年十一月
剩下尚餘和平東路三段六十八號四樓之一、四樓之二、四樓之四
、八樓之一、八樓之二、十一樓之二、十一樓之三、十二樓之二
及剩餘房屋所附車位計五位未賣出，依當時價格計算價值為八千
一百六十三萬九千六百七十四元，此部分乙○○等二人已按股東
股權比例分配，甲○○可分得二千六百五十三萬二千八百九十四
元，並於九十一年三月十日結算時予以計入，甲○○本於贊盛公
司股東身分對於贊盛公司因合建所分得之房屋部分已受分配二千
六百五十三萬二千八百九十四元。甲○○雖然主張贊盛公司於八
十七年九月、十一月分配一億八千萬元股利予各股東，按伊之股
權百分之三二‧五應分得五千八百五十萬元，再加上贊盛公司未
售出之餘屋應分配二千六百五十三萬二千八百九十四元，兩者合
計應分配八千五百零三萬二千八百九十四元，但伊僅於八十七年
十一月領得二千六百萬元，九十一年三月十日兩造結算之時，乙
○○等二人以房屋二棟，折抵價款三千九百十一萬三千一百七十
四元，再扣除乙○○等二人於九十一年三月十一日另行給付八百
四十三萬八千一百七十元，尚積欠股東股利一千一百四十八萬一
千五百五十元未付云云。然依上所述，五千八百五十萬元係包括
返還股東之現金出資款及土地合建分屋款，否則甲○○何以尚可
再就贊盛公司未售出之餘屋分配二千六百五十三萬二千八百九十
四元，故甲○○主張乙○○等二人應再給付伊股東股利一千一百
四十八萬一千五百五十元，於法無據。但兩造結算時乙○○等二
人承認應給付甲○○八千五百零三萬二千八百九十四元，但卻以
應扣除贊盛公司於八十九、九十年應支付之相關費用如營業稅、
綜合所得稅、管理費、水電費、勞健保費、記帳費計五百十八萬
一千五百二十五元，台北市○○○路○段六十八號十二樓之二房
屋出租時應承租人要求所提供之相關設備費用三十三萬四千九百
二十元，並預估未來甲○○應負擔之稅款五百九十六萬五千一百
零五元（嗣後已自行縮減為二百零六萬九千二百五十八元），合
計扣除一千一百四十八萬一千五百五十元，此部分扣除為無理由
（詳後述）。關於八十七年九月分配一億元股本、股利，乙○○
等二人直到九十一年三月十一日付清該部分是否要支付遲延利息
部分：按給付有確定期限者，債務人自期限屆滿時起負遲延責任
，給付無確定期限者，債務人於債權人得請求給付時，經其催告
而未為給付，自受催告時起，負遲延責任，其經債權人起訴而送
達訴狀或依督促程序送達支付命令或為其他相類之行為者，與催
告有同一效力，民法第二百二十九條第一項定有明文。本件有關
贊盛公司發放一億八千萬元予股東，並無具體事證可資證明係屬
定有給付期限，自無從認定係屬定期給付債務，甲○○僅以股東
蔡忠勝、陳春美係於八十七年九月領取而認其給付期限係在八十
七年九月三十日，尚不足採。而甲○○復主張兩造間就部分股權
具有信託關係，縱令乙○○等二人已領取甲○○之股東分配款，
亦應於甲○○通知乙○○等二人結算或終止兩造之信託關係時才
有給付義務，而甲○○亦未舉證何時通知乙○○等二人結算，自
應以兩造於九十一年三月十日進行結算，乙○○等二人於翌日仍
未給付時起始負遲延責任。甲○○主張乙○○等二人應自八十七
年十月一日起至九十一年三月十日，共計三年五月又十日給付遲
延利息三百六十一萬九千八百四十三元，不應准許。關於甲○○
現金出資有否溢付款部分：贊盛公司曾向股東收取九千萬元現金
出資款，依甲○○所占百分之三二‧五股權計算，其應給付之現
金出資款為二千九百二十五萬元，但甲○○所給付之現金出資款
為三千零二十二萬五千元，溢付九十七萬五千元，但有關現金出
資三千零二十二萬五千元部分，兩造已於九十一年三月十日結算
時已包含於五千八百五十萬元予以結算並給付，甲○○請求乙○
○等二人返還現金出資溢付款二百六十萬元，於法未合，不應准
許。關於和平東路房地應有部分及甲○○變更之訴請求乙○○給
付七百三十七萬九千七百九十一元及法定遲延利息部分：乙○○
與黃滄洲、徐國政、蔡忠勝、楊淑惠所合資購買樂業街五號基地
，乙○○出資占百分之十五，但土地係登記在乙○○一人名下，
各地主以該基地委託贊盛公司代工帶料興建房屋，乙○○以百分
之十五之權利應分得房屋面積一一六‧四平方公尺，而乙○○就
合資購買土地權利一半百分之七‧五已轉讓給甲○○，並信託登
記在乙○○之名下，甲○○就乙○○以上開土地權利計算所分得
房屋一一六‧四平方公尺，自應享有一半即五八‧二平方公尺之
權利。惟乙○○實際所分得台北市○○○路○段六十八號十二樓
房屋，面積為一六一‧五三平方公尺，實際分得該房屋之基地學
府段一小段一三五地號土地所有權應有部分為一萬分之二一九，
甲○○主張就上開房屋享有所有權應有部分百分之三六（計算方
式58.2/161.53 ），及其基地所有權應有部分一萬分之七八（即
219/10000×36/100 ）即可採信（有關計算應有部分經甲○○在
原審更審中聲明變更）。又甲○○在原審更審中主張因情事變更
而為訴之變更，依法有據，其變更之訴既屬合法，則其在第一審
所提起之原訴即應視為撤回，第一審就該部分所為之判決已失其
效，原審應僅就變更之訴而為裁判。因上開房屋及土地之所有權
已被法院拍賣，乙○○已無法將不動產之所有權移轉登記予甲○
○而構成給付不能，甲○○就此部分改以給付不能所生之損害賠
償請求權代替最初之請求。查系爭一三五地號土地應有部分一萬
分之二一九經執行法院鑑定價格為一千一百零八萬零五百七十五
元，房屋部分經執行法院鑑定價額為九百四十一萬八千八百四十
六元，則甲○○就系爭土地之應有部分之時價為三百九十八萬九
千零七元（計算方式：11,080,575元×36％），系爭房屋之應有
部分之時價為三百三十九萬零七百八十五元（計算方式：9,418,
846×36％），合計金額為七百三十七萬九千七百九十二元，請
求乙○○給付七百三十七萬九千七百九十一元及自變更之訴訴狀
繕本送達乙○○之翌日即九十六年十二月六日起至清償日止按年
息百分之五計算之利息，應予准許。關於畸零地如何分配部分：
經查甲○○就學府段一小段一三五等四地號土地，其中一三六地
號、一四二地號及一四三地號土地登記之所有權應有部分為百分
之二五，有百分之七‧五借用乙○○名義登記，其中一三五地號
土地亦有百分之七‧五借名登記在乙○○名下，此為乙○○所自
認，甲○○依委任之法律關係，請求乙○○應將學府段一小段一
三五等四地號土地所分割出之畸零地即學府段一小段一三五之一
等三地號土地所有權應有部分各一千分之三二五移轉登記與伊，
亦屬有據。而乙○○辯稱：甲○○於辦理上開土地所有權應有部
分移轉登記時，應返還乙○○所代墊之地價稅款九千二百九十二
元等語，為甲○○所不爭執，乙○○此一對待給付之抗辯為有理
由，爰併命乙○○於甲○○給付上開稅款後，同時移轉上開土地
所有權之應有部分予甲○○。關於代墊款部分：乙○○等二人雖
主張代甲○○墊付應負擔之贊盛公司於八十九、九十年應支付之
相關費用，如營業稅、綜合所得稅、管理費、水電費、勞健保費
、記帳費合計五百十八萬一千五百二十五元部分。惟其所提出之
明細表內容含糊不清，無法認定確係甲○○所應負擔之費用，而
且乙○○等二人表示贊盛公司之帳簿已遺失無法提出，其所提出
之現金支出傳票影本之真實性即可疑，尚難採信。至於代墊台北
市○○○路○段六十八號四樓之四、十二樓之二房屋之設備費用
三十三萬四千九百二十元明細表部分，上述房屋係於九十一年三
月十日兩造結算時始折抵予甲○○，在此時點之前房屋係屬贊盛
公司所有，縱令確有支出亦難令甲○○負擔代墊設備費三十三萬
四千九百二十元。乙○○等二人又主張代扣贊盛公司未來之稅捐
二百零六萬九千二百五十八元（乙○○等二人在九十一年三月十
日結算時原主張五百九十六萬五千一百零五元，嗣後減縮）部分
，此部分乙○○等二人自承係預估，且已自行作縮減，復無帳冊
可資憑算，足證所為之預估難以採信。故乙○○等二人所主張之
代扣款合計一千一百四十八萬一千五百五十元均不足採。其逕行
扣除一千一百四十八萬一千五百五十元未付，於法無據。甲○○
請求乙○○等二人給付一千一百四十八萬一千五百五十元本息，
於法有據，應予准許。關於甲○○主張丙○○○向伊收取房屋過
戶相關費用時溢收二十七萬九千二百十六元應由丙○○○返還部
分：查丙○○○係依據交屋繳款明細表單向甲○○收取預收稅款
及代辦費用，而甲○○亦係依據該明細表單之金額簽發以贊盛公
司為受款人之支票二紙交付，而經第一審調閱贊盛公司銀行進出
帳款核對，該款項已進入贊盛公司帳戶，是縱有溢收代辦費或契
稅等，其收取獲利益者為贊盛公司而非丙○○○，甲○○本於不
當得利或侵權行為向丙○○○請求返還溢收款，於法無據。甲○
○請求丙○○○返還溢收之稅費等二十七萬九千二百十六元本息
不應准許。末查甲○○既主張兩造間係信託關係，則乙○○等二
人在領取其應收股東分配款而未給付予甲○○之前為名義上之權
利人，本有收取股東分配款之權利，自不構成侵權行為，甲○○
主張乙○○等二人應負連帶責任，於法未合，不應准許。綜上所
述，甲○○請求乙○○及丙○○○給付一千一百四十八萬一千五
百五十元及自九十一年三月十二日起至清償日止按年息百分之五
計算之利息，請求乙○○於甲○○給付九千二百九十二元之同時
將學府段一三五之一等三地號土地所有權應有部分移轉登記與甲
○○，均有理由，應予准許。逾此部分之請求不應准許。從而第
一審就前開應予准許部分，為乙○○及丙○○○敗訴之判決，並
無違誤，乙○○、丙○○○就此部分上訴為無理由。至於第一審
就甲○○請求乙○○、丙○○○連帶給付二千四百十九萬七千六
百四十四元及法定遲延利息，丙○○○應給付甲○○二十七萬九
千二百十六元及法定遲延利息，為甲○○勝訴之判決，尚有未洽
，乙○○、丙○○○就此部分上訴指摘原判決不當，求予廢棄改
判，為有理由。另外關於第一審所為駁回甲○○請求給付溢收出
資款二百六十萬元本息及遲延利息三百六十一萬九千八百四十三
元部分，其理由雖有不同，但結果並無不當，甲○○就此部分提
起上訴為無理由。至於甲○○在原審所為變更之訴部分，請求乙
○○給付七百三十七萬九千七百九十一元及自訴狀繕本送達乙○
○之翌日即九十六年十二月六日起至清償日按年息百分之五計算
之利息，為有理由，亦應准許等詞，為其判斷之基礎。
廢棄發回部分（即甲○○請求乙○○等二人連帶給付一千一百四
十八萬一千五百五十元本息部分）：
查原審既認乙○○等二人於九十一年三月十日結算時扣除墊款一
千一百四十八萬一千五百五十元於法無據，甲○○請求乙○○等
二人給付一千一百四十八萬一千五百五十元本息應予准許，又因
兩造間不構成侵權行為，甲○○主張乙○○等二人應負連帶責任
不應准許。然對於第一審判命乙○○等二人連帶給付一千一百四
十八萬一千五百五十元本息中之「連帶」部分未予廢棄，致判決
主文與理由矛盾，於法已有未合。又乙○○等二人於第一審關於
為甲○○墊付之相關費用五百十八萬一千五百二十五元，曾提出
明細表及各項單據影本為證（見第一審卷(一)第九九頁至一六五頁
）。原審未再令兩造敘明該等單據是否確屬處理委任事項而支出
，何人支出，應否由甲○○負擔，遽而以上述理由認乙○○等二
人主張扣除代交之相關費用五百十八萬一千五百二十五元，均不
可採，亦嫌速斷。末查原審雖認乙○○等二人應給付一千一百四
十八萬一千五百五十元本息，惟該二人受信託之股權比例並不相
同，此部分該二人如應給付如何分配給付，原審未再予究明，亦
不無違反闡明義務。乙○○等二人上訴論旨，執以指摘原判決此
部分不當，求予廢棄，非無理由。
上訴駁回部分：
除前述廢棄部分外，原審本於上述理由，分別就一三五之一等三
地號土地應有部分、變更之訴七百三十七萬九千七百九十一元本
息部分為甲○○勝訴之判決；其餘合建分屋款二千四百十九萬七
千六百四十四元本息、溢繳出資款二百六十萬元本息、遲延給付
股利利息損失三百六十一萬九千八百四十三元本息、溢繳稅費二
十七萬九千二百十六元本息部分為甲○○敗訴之判決，經核於法
並無違背。兩造上訴論旨，分別就原審取捨證據及認定事實之職
權行使，指摘原判決上述不利部分不當，求予廢棄，均非有理由
。
據上論結，本件甲○○之上訴為無理由，乙○○等二人之上訴為
一部有理由，一部無理由。依民事訴訟法第四百七十七條第一項
、第四百七十八條第二項、第四百八十一條、第四百四十九條第
一項、第七十八條，判決如主文。
中    華    民    國  九十八  年    六    月  二十五  日
                      最高法院民事第七庭
                          審判長法官  劉  福  聲
                                法官  鄭  玉  山
                                法官  黃  義  豐
                                法官  袁  靜  文
                                法官  顏  南  全
      本件正本證明與原本無異
                                      書  記  官
中    華    民    國  九十八  年    七    月    八    日
                                                     m


司法院資訊處製作；財團法人民間司法改革基金會備份。
